臺灣板橋地方法院刑事判決　　　　　　 100年度訴字第1822號
公　訴　人　臺灣板橋地方法院檢察署檢察官
被　　　告　施燕梨
選任辯護人　黃勝和　律師
上列被告因偽造有價證券案件，經檢察官提起公訴（100 年度調
偵字第1594號），本院判決如下：
    主  文
施燕梨意圖供行使之用，而偽造有價證券，處有期徒刑年肆月
。扣案如附表一所示偽造「施月丹」為發票人之本票部分，均沒
收。
其餘被訴偽造如附表二所示之支票部分，無罪。
    事  實
一、施燕梨於民國（下同）91年間向其夫黃政吉（嗣於97年12月
    4 日離婚）之女婿張志成借款新臺幣（下同）300 萬元，惟
    施燕梨自95年間起即未依約支付利息，亦未清償本金，張志
    成遂於97年4 月間向施燕梨催討。詎施燕梨為搪塞張志成之
    催討，雖明知未得其姑姑施月丹之同意或授權，竟意圖供行
    使之用，於97年4 月間至97年8 月間之某日，在臺北縣新莊
    市（現改制為新北市新莊區，下同）中正路145 之9 號之住
    處，於其所簽發如附表一所示之本票上，接續偽造「施月丹
    」之署名1 枚並於該署名上偽捺指印1 枚於每張本票之發票
    人欄內，而偽造「施月丹」為發票人之本票共6 紙（金額合
    計為3,251,500 元），偽造完成後即於97年8 月24日後數日
    ，於臺北市○○區○○路215 巷4 弄13號2 樓交付張志成而
    加以行使。嗣因張志成屆期仍未獲兌付，乃詢問施月丹，經
    施月丹告以並未簽發如附表一所示之本票，張志成始知悉上
    情。
二、案經張志成訴由臺灣板橋地方法院檢察署檢察官偵查起訴。
    理  由
壹、有罪部分：
一、訊據被告施燕梨坦承上開犯罪事實，核與證人張志成於檢察
    官偵查及本院審理中之證述暨證人施月丹於檢察官偵查中之
    證述相符，復有如附表一所示之本票影本共6 紙（見臺灣板
    橋地方法院檢察署98年度他字第5298號卷第6 頁、第7 頁）
    附卷足憑。
二、從而，本案事證已臻明確，被告犯行洵堪認定，自應依法論
    科。
三、按偽造同一被害人之多張本票，如係同時為之，因其行為無
    先後可分，且被害法益仍僅一個，應只成立單純一罪（參照
    最高法院73年度台上字第3629號判例意旨、最高法院86年度
    台上字第7318號判決要旨）；次按如數行為於同時同地或密
    切接近之時地實施，侵害同一之法益，各行為之獨立性極為
    薄弱，依一般社會健全觀念，在時間差距上，難以強行分開
    ，在刑法評價上，以視為數個舉動之接續施行，合為包括之
    一行為予以評價，較為合理，則屬接續犯（參照最高法院86
    年台上字第3295號判例意旨）。查被告施燕梨雖偽造施月丹
    為發票人之本票共6 紙，但係於同一處所，於密切接近之時
    間接續為之，依一般社會健全觀念，在時間差距上，難以強
    行分開，是核其所為，係犯刑法第201 條第1 項之意圖供行
    使之用而偽造有價證券罪（單純一罪）。其於本票上偽造「
    施月丹」之署名及指印之犯行係偽造有價證券之部分行為，
    而行使偽造有價證券之低度行為為偽造之高度行為所吸收而
    均不另論罪。至於起訴書於犯罪事實欄雖敘及被告基於意圖
    為自己不法之利益而偽造如附表一所示之本票，致張志成陷
    於錯誤而收受，且於論罪欄說明偽造有價證券本含有詐欺性
    質而不應另行論罪；惟被告係為搪塞張志成之催討乃偽造如
    附表一所示關於「施月丹」為發票人之本票，並無證據證明
    被告有何取得財產上不法之利益之主觀犯意及客觀犯行，當
    不生詐欺得利之問題，是起訴書所載容有未洽，應予指明。
    爰審酌被告因遭催討債務，不念以他人名義偽造本票對他人
    所造成之危害，竟為圖一己之私乃為本案犯行之犯罪動機、
    目的、手段、所生危害、偽造本票之金額（合計3,251,500
    元），兼衡其無前科紀錄（見卷附臺灣高等法院被告前案紀
    錄表），素行非劣及其智識程度、犯罪後坦承犯行，態度尚
    佳，且業與被害人施月丹達成和解（見本院卷附和解書1 份
    ），但未與告訴人張志成達成和解等一切情狀，量處如主文
    所示之刑，以資懲儆。
四、按偽造之有價證券，不問屬於犯人與否，沒收之，刑法第20
    5 條定有明文。又按票據之偽造或票據上簽名之偽造，不影
    響於真正簽名之效力，票據法第15條亦有明定。是關於二人
    以上為共同發票人之有價證券，如僅其中部分共同發票人係
    偽造，因對於真正發票人部分仍屬有效，雖不得將該有價證
    券之本體宣告沒收，致影響合法執票人對於真正發票人之票
    據權利，然此時仍應依刑法第205 條規定，將偽造發票人之
    部分宣告沒收，始為適法（參照最高法院84年台上字第1550
    號判例、最高法院86年度台上字第718 號判決及96年度台台
    上字第99號判決意旨）。查如附表一所示之本票6 紙雖均未
    扣案，惟未能證明業已滅失，就偽造「施月丹」為發票人之
    本票部分，仍均應依刑法第205 條之規定宣告沒收，而就偽
    造「施月丹」為發票人之本票部分既宣告沒收，當然包括偽
    造「施月丹」之署名及指印部分，故不另依刑法第219 條之
    規定，就偽造之署名及指印為沒收之諭知；至於被告自任發
    票人部分係屬實在，自不得就該部分宣告沒收，附此敘明。
貳、無罪部分：
一、公訴意旨另以：被告施燕梨於97年7 、8 月間，明知未得黃
    政吉之授權，竟在不詳處所偽造如附表二所示之支票，並交
    付張志成而加以行使。因認被告施燕梨涉犯刑法第201 條第
    1 項之意圖供行使之用而偽造有價證券罪。
二、按犯罪事實應依證據認定之，無證據不得認定犯罪事實；又
    不能證明被告犯罪者，應諭知無罪之判決，刑事訴訟法第15
    4 條第2 項、第301 條第1 項前段分別定有明文。次按檢察
    官就被告犯罪事實，應負舉證責任，並指出證明之方法，刑
    事訴訟法第161 條第1 項定有明文。因此，檢察官對於起訴
    之犯罪事實，應負提出證據及說服之實質舉證責任。倘其所
    提出之證據，不足為被告有罪之積極證明，或其闡明之證明
    方法，無從說服法官以形成被告有罪之心證，基於無罪推定
    之原則，自應為被告無罪判決之諭知（參照最高法院92年台
    上字第128 號判例）。再按刑法上所謂偽造有價證券，以無
    權簽發之人冒用他人名義簽發為要件，如果行為人基於本人
    之授權，或其他原因有權簽發者，則與無權之偽造行為不同
    （參照最高法院53年台上字第1810號判例）。
三、公訴人認被告涉犯前開罪行，無非係以告訴人張志成於偵查
    中之指訴、證人黃政吉於偵查中之證述及如附表二所示之支
    票影本及退票理由單各1 紙為其斷論依據。訊據被告坦承如
    附表二所示之支票係其所簽發，惟堅決否認有何偽造該支票
    之犯行，辯稱：伊係於黃政吉之面前簽發該支票，嗣並由黃
    政吉將支票交付張志成，其係得黃政吉之同意及授權而簽發
    該支票等語。
四、經查：證人張志成於檢察官偵查及本院審理中均迭為證稱如
    附表二所示之支票係證人黃政吉親自交付無訛（見臺灣板橋
    地方法院檢察署99年度偵字第6186號卷第67頁及本院100 年
    9 月20日審判筆錄），另證人黃政吉於本院審理中亦到庭證
    稱：「這張支票是我拿給施燕梨開的，因為我的私人的票跟
    公司票都是放在抽屜裡面，我拿得到、施燕梨也拿得到，這
    張100 萬的票是我拿支票給施燕梨開，開好之後，張志成才
    來我家拿。」、「（你怎麼會開這張100 萬的支票？）這張
    支票是當時施燕梨說張志成說要我的一張100 萬的支票給他
    ，當時施燕梨是我太太，她說不然我先開票借她，所以我就
    拿票給她開。」、「（有沒有說是什麼原因要這張100 萬的
    支票？）施燕梨說因為本票沒有給他，張志成要一張我的支
    票。情形我不知道，是施燕梨說要我的支票，叫我先開一張
    支票給她。」、「（你剛才有特別說這100 萬的支票是你拿
    給施燕梨去開，確實是這樣？）是。」、「（這個案件施燕
    梨在簽100 萬支票的時候，現場有誰在？）我和施燕梨，張
    志成是票開好之後才來。」、「（所以你有同意授權施燕梨
    簽100 萬的支票？）有。」，上開證述均核與被告所辯吻合
    。至於起訴書雖執證人黃政吉於偵查中之證述以證明證人黃
    政吉並未簽發如附表二所示之支票；然證人黃政吉於檢察官
    偵查中係以「被告」而非「證人」之身分接受訊問，因涉及
    自身是否需負票據責任，則其所為之供述本難期實在；況且
    ，依證人張志成前開所述足知係由證人黃政吉親自交付如附
    表二所示之支票，則證人黃政吉若未授權或同意被告以其名
    義簽發該支票，豈會將該支票交予證人張志成？是證人黃政
    吉於偵查中所述自不足以影響其上開證詞之真實性，故被告
    所辯係得證人黃政吉之授權或同意而簽發該支票即堪採信，
    揆諸前開判例意旨，即難遽認有何偽造有價證券可言。從而
    ，此部分既不能證明被告犯罪，自應諭知無罪之判決（起訴
    書所指之此部分犯行與前開論罪科刑之犯罪事實相較，二者
    並非同時為之，且係不同之發票人，故若成立犯罪，二者並
    無同一案件關係）。
據上論斷，應依刑事訴訟法第299 條第1 項前段、第301 條第1
項前段，刑法第201 條第1 項、第205 條，刑法施行法第1 條之
1 第1 項、第2 項前段，判決如主文。
本案經檢察官黃明絹到庭執行職務。
中    華    民    國    100   年    9     月    29    日
                  刑事第八庭  審判長法  官  陳鴻清
                                    法  官  劉安榕
                                    法  官  張兆光
以上正本證明與原本無異。
如不服本判決，應於判決送達後10日內敘明上訴理由，向本院提
出上訴狀 (應附繕本) ，上訴於臺灣高等法院。其未敘述上訴理
由者，應於上訴期間屆滿後20日內向本院補提理由書「切勿逕送
上級法院」。
                                    書記官  黃頌棻
中    華    民    國    100   年    9     月    29    日
附錄本案論罪科刑法條全文：
刑法第201 條：
意圖供行使之用，而偽造、變造公債票、公司股票或其他有價證
券者，處三年以上十年以下有期徒刑，得併科三千元以下罰金。
行使偽造、變造之公債票、公司股票或其他有價證券，或意圖供
行使之用，而收集或交付於人者，處一年以上七年以下有期徒刑
，得併科三千元以下罰金。
附表一：
┌──┬─────┬──────┬─────┬──────┬──────────┐
│編號│本票號碼  │發票日      │票面金額  │票載發票人  │  備            註  │
│    │          ├──────┤          │            │                    │
│    │          │到期日      │          │            │                    │
├──┼─────┼──────┼─────┼──────┼──────────┤
│ 一 │TH685432  │97年8 月24日│671,500元 │「施月丹」、│影本見臺灣板橋地方法│
│    │          ├──────┤          │「施燕梨」  │院檢察署98年度他字第│
│    │          │97年9 月30日│          │            │5298號卷第6 頁      │
├──┼─────┼──────┼─────┼──────┼──────────┤
│ 二 │TH685433  │97年8 月24日│525,000元 │「施月丹」、│影本見臺灣板橋地方法│
│    │          ├──────┤          │「施燕梨」  │院檢察署98年度他字第│
│    │          │97年10月31日│          │            │5298號卷第6 頁      │
├──┼─────┼──────┼─────┼──────┼──────────┤
│ 三 │TH685434  │97年8 月24日│520,000元 │「施月丹」、│影本見臺灣板橋地方法│
│    │          ├──────┤          │「施燕梨」  │院檢察署98年度他字第│
│    │          │97年11月30日│          │            │5298號卷第6 頁      │
├──┼─────┼──────┼─────┼──────┼──────────┤
│ 四 │TH685435  │97年8 月24日│515,000元 │「施月丹」、│影本見臺灣板橋地方法│
│    │          ├──────┤          │「施燕梨」  │院檢察署98年度他字第│
│    │          │97年12月31日│          │            │5298號卷第7 頁      │
├──┼─────┼──────┼─────┼──────┼──────────┤
│ 五 │TH685436  │97年8 月24日│515,000元 │「施月丹」、│影本見臺灣板橋地方法│
│    │          │            │          │            │院檢察署98年度他字第│
│    │          │98年1 月31日│          │            │5298號卷第7 頁，本票│
│    │          │            │          │            │金額文字（即大寫）記│
│    │          │            │          │            │載為「伍拾壹萬伍千元│
│    │          │            │          │            │」，而號碼（即小寫）│
│    │          │            │          │            │記載為「510,000 」，│
│    │          │            │          │            │二者不符，依票據法第│
│    │          │            │          │            │7 條之規定，以文字為│
│    │          │            │          │            │準，故起訴書認本票金│
│    │          │            │          │            │額為510,000 元，容有│
│    │          │            │          │            │未洽。              │
├──┼─────┼──────┼─────┼──────┼──────────┤
│ 六 │TH685437  │97年8 月24日│505,000元 │「施月丹」、│影本見臺灣板橋地方法│
│    │          ├──────┤          │「施燕梨」  │院檢察署98年度他字第│
│    │          │98年2 月28日│          │            │5298號卷第7 頁      │
└──┴─────┴──────┴─────┴──────┴──────────┘
附表二：
┌─────┬──────┬────┬──────┬────┬──────────┐
│支票號碼  │票載發票日  │票面金額│票載發票人  │付款人  │  備            註  │
├─────┼──────┼────┼──────┼────┼──────────┤
│VM0000000 │97年11月26日│100 萬元│「黃政吉」  │臺灣省合│影本見臺灣板橋地方法│
│          │日          │        │            │作金庫新│院檢察署98年度他字第│
│          │            │        │            │莊支庫  │5298號卷第8 頁      │
└─────┴──────┴────┴──────┴────┴──────────┘